臺灣臺北地方法院民事判決　　　　　　　96年度訴字第3061號
原　　　告　保長國際開發股份有限公司
法定代理人　丙○○
訴訟代理人　黃正男律師
被　　　告　乙○○
訴訟代理人　劉錦樹律師
　　　　　　李育錚律師
上列當事人間請求返還印章事件，本院於民國九十六年十月一日
辯論終結，判決如下：
    主    文
被告應將如附件所示之「保長國際開發股份有限公司」、「張慶
源」印章各壹枚返還原告。
訴訟費用由被告負擔。
    事實及理由
甲、程序方面：
一、按訴狀送達後，原告不得將原訴變更或追加他訴。但有下列
    各款情形之一者，不在此限：(一)被告同意者；(二)請求之基礎
    事實同一者，民事訴訟法第二百五十五條第一項第一、二、
    款定有明文。又當事人、訴訟標的及應受判決事項之聲明，
    為訴之三要素，民事訴訟法第二百五十五條、第二百五十七
    條既以訴之變更或追加為規定，則當事人之變更或追加，自
    屬訴之變更或追加，此觀同法第二百五十五條第一項第五款
    之規定益明；而所謂請求之基礎事實同一，係指變更或追加
    之訴與原訴之主要爭點有其共同性，各請求所主張之利益在
    社會生活上可認為屬同一或關連之紛爭，而就原請求之訴訟
    及證據資料，於審理繼續進行時，在相當程度範圍內具有同
    一性或一體性，得期待於後請求之審理予以利用，俾先後兩
    請求在同一程序得加以解決，避免重複審理，進而為統一解
    決紛爭者，始屬之，最高法院九十年度台抗字第二號、第二
    八七號著有裁判闡釋甚明。
二、本件原告於民國九十六年六月二十五日第二次言詞辯論期日
    追加外國公司甲○○○○○○○ ○○○○○○○為被告，並變更聲明為「先
    位聲明：被告乙○○應將如附件所示之『保長國際開發股份
    有限公司』、『張慶源』印章各一枚返還原告。備位聲明：
    被告甲○○○○○○○ ○○○○○○○應將如附件所示之『保長國際開發股
    份有限公司』、『張慶源』印章各一枚返還原告」，是次追
    加基礎事實同一（原告公司暨法定代理人張慶源印鑑章在被
    告乙○○占有中），並經被告訴訟代理人於同年八月六日第
    三次言詞辯論期日表示同意，於法尚無不合。
三、惟外國公司之名稱，應譯成中文，除標明其種類外，並應標
    明其國籍；當事人書狀，除別有規定外，應記載下列各款事
    項：(一)當事人姓名及住所或居所；當事人為法人、其他團體
    或機關者，其名稱及公務所、事務所或營業所；(二)有法定代
    理人者，其姓名、住所或居所；書狀內宜記載當事人、法定
    代理人或訴訟代理人之性別、出生年月日、職業、國民身分
    證號碼、營利事業統一編號、電話號碼及其他足資辨別之特
    徵；書狀不合程式或有其他欠缺者，審判長應定期間命其補
    正；原告之訴，有下列各款情形之一者，法院應以裁定駁回
    之，但其情形可以補正者，審判長應定期間先命補正：(六)起
    訴不合程式或不備其他要件者，公司法第三百七十條、民事
    訴訟法第一百十六條第一項第一款、第二款、第二項、第一
    百二十一條第一項、第二百四十九條第一項第六款定有明文
    。
四、本件原告追加外國公司甲○○○○○○○ ○○○○○○○為被告部分，並未
    將該外國公司名稱譯成中文、標明種類及國籍，未記載主事
    務所或營業所地址及法定代理人姓名、住所或居所，亦未提
    出相關證明文件，經本院命原告於九十六年十月一日本院言
    詞辯論期日前補正，原告並未補正，僅依民事訴訟法第三百
    四十二條第一項之規定聲請命被告乙○○提出，但原告非唯
    未表明應命被告乙○○提出之文書及其內容為何，或為被告
    乙○○所執之事由，且始終未能陳明被告乙○○就該等不明
    文書有提出義務之原因，於法尚有未合，業經本院裁定駁回
    。
五、原告復於本院最後一次言詞辯論期日供陳無從補正追加被告
    甲○○○○○○○ ○○○○○○○之中文譯名、種類、國籍、主事務所或營
    業所地址、法定代理人姓名及住所或居所，其追加部分自非
    合法，經本院另行裁定駁回，本件爰就追加前之被告及聲明
    為裁判。
六、被告乙○○為原告公司董事，本件為公司與董事間訴訟，依
    公司法第二百一十三條規定，由監察人即丙○○為原告公司
    法定代理人，合先敘明。
乙、實體方面：
一、原告部分
（一）聲明：被告應將如附件所示之『保長國際開發股份有限公
      司』、『張慶源』印章各一枚返還原告。
（二）原告起訴主張：
      如附件所示之『保長國際開發股份有限公司』、『張慶源
      』印章為原告公司及法定代理人登記之印鑑章，被告於九
      十四年九月、十月間竟自原告公司會計部門擅自取走該等
      印鑑章，致阻礙原告公司業務運作，爰依民法第七百六十
      七條之規定請求被告返還。
（三）對被告答辯之陳述：
    １被告所提股權買賣合約中雖列原告為當事人，但僅係表明
      張慶源、丙○○、張東泉、張慶等人移轉股權後被告對
      原告公司所取得股權之狀態，原告公司並非契約當事人，
      且張慶源未經董事會、股東會決議，無權代理原告出售公
      司股權百分之五十八，監察人丙○○業已表示不追認股權
      買賣合約關於原告公司部分，原告公司自不受該契約拘束
      。
    ２且該股權買賣契約約定將原告公司及法定代理人印鑑章交
      付被告，旨在辦理原告公司股權過戶手續，現該等股權俱
      已移轉過戶完畢，被告已無繼續持有原告及法定代理人印
      鑑章之必要，自已無占有權源而負有交還印鑑章之義務。
（四）證據：提出公司設定、變更登記事項卡、股東名簿。
二、被告部分
（一）聲明：原告之訴駁回。
（二）被告則以：
    １原告於九十四年九月二十二日由董事長張慶源代理，以及
      原告公司董事長張慶源、監察人丙○○、股東張東泉、張
      慶等人，與被告代理之外國公司甲○○○○○○○ ○○○○○○○訂立
      股權買賣契約，約定由甲○○○○○○○ ○○○○○○○以總價款美金七
      百五十萬元購買張慶源、丙○○、張東泉、張慶等人持
      有之原告公司百分之五十八股權，以及原告設立在模里西
      斯子公司股權百分之五十八，雙方簽約後，原告應將張慶
      源、丙○○、張東泉、張慶等人掌管之公司政府許可執
      （證）照、公司印鑑、銀行戶頭存摺（單）、公司帳冊等
      資料詳列清冊連同憑證移交買受人甲○○○○○○○ ○○○○○○○或買
      受人甲○○○○○○○ ○○○○○○○指定、委託之律師或會計師進行盤
      點審查簽（驗）證，被告遂代理買受人前往原告營業處所
      依約取得原告公司及法定代理人印鑑章，是被告係為買受
      人甲○○○○○○○ ○○○○○○○占有該等印鑑，為甲○○○○○○○ ○○○○○○○
      之占有輔助人，並非無權占有，原告不得依民法第七百六
      十七條之規定請求被告返還。
    ２股權買賣合約中並無甲○○○○○○○ ○○○○○○○辦妥股權過戶手續
      後應將印鑑章返還原告之約定，故甲○○○○○○○ ○○○○○○○仍無
      庸返還印鑑等語，資為抗辯。
（三）證據：提出股權買賣合約。
三、原告主張之事實，業據提出公司設定、變更登記事項卡、股
    東名簿為證，上開證據之真正，並為被告所不爭執；被告所
    辯亦據提出股權買賣合約為憑，該等證據之真正，亦為原告
    所不爭。是本件兩造爭執之點，厥為：被告是否有權占有如
    附件所示之『保長國際開發股份有限公司』、『張慶源』印
    章？
（一）原告於九十四年九月二十二日由董事長張慶源代理，以及
      原告公司董事長張慶源、監察人丙○○、股東張東泉、張
      慶等人，與被告代理之外國公司甲○○○○○○○ ○○○○○○○訂立
      股權買賣契約，約定由甲○○○○○○○ ○○○○○○○以總價款美金七
      百五十萬元購買張慶源、丙○○、張東泉、張慶等人持
      有之原告公司百分之五十八股權，以及原告設立在模里西
      斯之子公司股權百分之五十八，雙方簽約後，原告應將張
      慶源、丙○○、張東泉、張慶等人掌管之公司政府許可
      執（證）照、公司印鑑、銀行戶頭存摺（單）、公司帳冊
      等資料詳列清冊連同憑證移交買受人甲○○○○○○○ ○○○○○○○或
      甲○○○○○○○ ○○○○○○○指定、委託之律師或會計師進行盤點審
      查簽（驗）證，此經被告供述詳明，並有股權買賣合約附
      卷可稽，且為原告所不爭，應堪信為真實。
（二）而股份有限公司股份之轉讓，不得以章程禁止或限制之，
      但非於公司設立登記後，不得轉讓；發起人之股份非於公
      司設立登記一年後，不得轉讓，公司法第一百六十三條第
      一項、第二項前段定有明文，原告為八十三年一月間設立
      登記之股份有限公司，是張慶源、丙○○、張東泉、張慶
      等人出售渠等持有之原告公司股權予甲○○○○○○○ ○○○○○○○
      ，於法尚無不合。
（三）惟公司為左列行為，應有代表已發行股份總數三分之二以
      上股東出席之股東會，以出席股東表決權過半數之同意行
      之：(二)讓與全部或主要部分之營業或財產；前二項出席股
      東股份總數及表決權數，章程有較高之規定者，從其規定
      ；第一項之議案，應由有三分之二以上董事出席之董事會
      ，以出席董事過半數之決議提出之，公司法第一百五十八
      條第一項第二款、第二項、第四項亦有明文規定。本件股
      權買賣合約中，就出售原告公司設立在模里西斯子公司股
      權百分之五十八部分，未經原告公司三分之二以上董事出
      席之董事會，以出席董事過半數之決議提出之，及代表已
      發行股份總數三分之二以上股東出席之股東會，以出席股
      東表決權過半數之同意行之，此經原告陳明在卷，並為被
      告所不爭執，參諸原告公司總資本額僅新臺幣（下同）二
      千八百五十萬元，有公司變更登記表可考，百分之五十八
      之股權價值一千六百五十三萬元，而本件股權買賣契約總
      價款為美金七百五十萬元，並約定美金與新臺幣兌換率為
      一比三二‧五，亦即本件股權買賣總價款高達二億四千三
      百七十五萬元，遠高於原告股權百分之五十八之價值，足
      見原告設立在模里西斯子公司股權百分之五十八，價值不
      斐，應係原告主要部分財產，揆諸首揭法條，該等財產之
      讓與自不得由董事長逕行代表公司為之。
（四）出售原告公司設立在模里西斯子公司股權百分之五十八部
      分既不得由董事長逕行代表公司為之，原告公司董事長張
      慶源就股權買賣合約中原告公司出售設立在模里西斯子公
      司股權百分之五十八部分，即屬無權代理，依民法第一百
      七十條規定，非經本人即原告公司承認，對於原告公司不
      生效力，而原告業於本院審理中表明不予承認。
（五）又原告公司會計人員將公司及法定代理人印鑑章交付被告
      代理之甲○○○○○○○ ○○○○○○○，目的係在履行該買賣股權合約
      之股權移轉過戶手續，此經兩造肯認無訛，但張慶源、丙○○、張東泉、張慶等人股權移轉過戶手續無庸原告公
      司及法定代理人印鑑章，是約定交付原告公司及法定代理
      人印鑑章目的在辦理設立在模里西斯之子公司股權移轉過
      戶手續，已足認定。
（六）約定交付原告公司及法定代理人印鑑章目的既在辦理設立
      在模里西斯之子公司股權移轉過戶手續，關於出售原告公
      司子公司股權百分之五十八予甲○○○○○○○ ○○○○○○○部分復係
      原告公司董事長張慶源無權代理所為，且原告公司業已表
      明不予承認該無權代理行為，前業敘及，原告公司即無履
      行股權買賣合約關於移轉子公司百分之五十八股權約定之
      義務，被告及其所代理之甲○○○○○○○ ○○○○○○○自不得以該合
      約約定對抗原告。
四、按所有人對於無權占有或侵奪其所有物者，得請求返還之，
    民法第七百六十七條前段規定甚明。本件原告公司並無履行
    股權買賣合約關於移轉設立在模里西斯之子公司百分之五十
    八股權約定之義務，無庸交付公司及法定代理人印鑑章予買
    受人甲○○○○○○○ ○○○○○○○、甲○○○○○○○ ○○○○○○○不得以該股權買
    賣合約對抗原告，被告僅為甲○○○○○○○ ○○○○○○○之代理人，自
    亦不得以該股權買賣合約對抗原告，而除去該股權買賣合約
    之約定，被告、甲○○○○○○○ ○○○○○○○均無占有原告公司及法定
    代理人印鑑章之權源，被告無權占有原告公司及法定代理人
    印鑑章，堪以認定。從而，原告依民法第七百六十七條請求
    被告返還如附件所示之公司及法定代理人印鑑章各一枚，洵
    屬有據，應予准許。
五、本件事證已臻明確，兩造其餘攻擊防禦方法及所提證據，於
    判決結果不生影響，爰不一一論列，併此敘明。
據上論結，本件原告之訴有理由，依民事訴訟法第七十八條，判
決如主文。
中　　華　　民　　國　　96　　年　　10　　月　　15　　日
                    民事第一庭  法  官  洪文慧
上列正本核與原本無異。
如不服本判決，得於裁定書送達之翌日起二十日內，以書狀敘述
理由，向本庭提起上訴。
中　　華　　民　　國　　96　　年　　10　　月　　15　　日
　　　　　　　　　　　　　　    書記官  薛德芬
附件：保長國際開發股份有限公司變更登記表
